【裁判字號】    98,訴,1023
【裁判日期】    990416
【裁判案由】    拆屋還地
【裁判全文】
臺灣士林地方法院民事判決              98年度訴字第1023號
原      告  甲○○
訴訟代理人  郭承昌律師
訴訟代理人  乙○○
被      告  庚○○
            己○○
            戊○○
共      同  高涌誠律師
訴訟代理人  黃旭田律師
            許樹欣律師
上列當事人間拆屋還地事件，本院於民國99年4 月2 日言詞辯論
終結，判決如下：
    主  文
一被告庚○○應自坐落臺北市○○區○○段二小段七十八地號土
  地上，如附圖所示Ａ部分（面積74.54 平方公尺）之建物（門
  牌號碼臺北市○○區○○路95號）遷出，並將建物內所有物品
  騰空。
二被告己○○應自坐落前項地號土地上，如附圖所示Ｂ部分（面
  積69.8平方公尺）之建物（門牌號碼為臺北市○○區○○路95
  之1號）遷出，並將建物內所有物品騰空。
三被告戊○○應將如第一、二項所示之建物拆除，並將建物所占
  用坐落臺北市○○區○○段二小段七十八地號如附圖所示Ａ部
  分（面積74.54 平方公尺）、Ｂ部分（面積69.8平方公尺）土
  地返還原告及其他全體共有人。
四被告戊○○應給付原告新臺幣貳仟肆佰陸拾元，及自民國九
  十九年三月十日起，至返還前項所示土地之日止，按月給付原
  告新臺幣貳佰肆拾壹元。
五原告其餘之訴駁回。
六訴訟費用由被告戊○○負擔二分之一，餘由被告庚○○、己○○負擔。
七本判決第一、二、三項於原告以新臺幣貳拾伍萬陸仟元為被告
  供擔保後，得假執行；但被告庚○○如以新臺幣拾玖萬伍仟
  零陸拾貳元，被告己○○如以拾陸萬玖仟玖佰肆拾元，或共
  同以新臺幣柒拾陸萬伍仟零貳元為原告供擔保，或將上開金額
  提存後，各得免為假執行。
八本判決第四項前段，於原告以新臺幣陸佰元為被告戊○○供擔
  保後，得假執行；但被告戊○○如以新臺幣貳仟肆佰陸拾元
  為原告供擔保，或將上開金額提存後，得免為假執行。
九本判決第四項後段，於原告按月以新臺幣捌拾元為被告戊○○
  供擔保後，各得假執行；但被告戊○○如按月以新臺幣貳佰肆
  拾壹元為原告供擔保，或將上開金額提存後，得免為假執行。
十原告其餘假執行之聲請駁回。
    事實及理由
甲、程序方面：
    按訴狀送達後，原告不得將原訴變更或追加他訴，但請求基
    礎事實同一者、擴張或減縮應受判決事項之聲明者，不在此
    限。民事訴訟法第255條第1項第2款、第3款定有明文。本件
    原告起訴，原以庚○○、己○○為被告，依民法第767 條、
    第821 條規定，訴請被告庚○○、己○○應將坐落臺北市○○區○○段2 小段78地號土地（下稱：系爭土地）上之建築
    物拆除，並將土地返還原告及其他共有人，並應分別給付原
    告新臺幣（下同）2 萬元，及自起訴狀繕本送達翌日起至返
    還土地之日止，按月給付原告333 元（本院98年度士簡調字
    第503 號卷第5-6 頁）；嗣訴訟程序進行中之民國99年3 月
    8 日，雖變更訴之聲明為被告庚○○、己○○應分別自坐落
    系爭土地上，如附圖所示Α、Β部分遷出，並將屋內所有物
    品騰空（本院卷第95-96 頁），仍係本於原訴訟標的法律關
    係即民法第767 條、第821 條規定而為請求，僅減縮對被告
    庚○○、己○○請求為一定之行為之內容，核屬減縮應受判
    決事項之聲明；至其另追加戊○○為被告部分，則係本於同
    一土地、同一占有情形之基礎事實而為請求，揆諸前揭法條
    規定，其所為訴之變更、追加，於法即無不合，雖被告為反
    對之表示，本院認仍應許可之。
乙、實體方面：
一、原告起訴主張：系爭土地為原告與訴外人陳丕、丁○○及丙○○4 人所共有，應有部分各4 分之1 。被告戊○○所有之
    門牌號碼臺北市○○區○○路95號（下稱：系爭95號建物）
    ，占用系爭土地如附圖Α部分（面積74.54 平方公尺），現
    為被告庚○○占有使用中；另同路95之1 號建物（下稱：系
    爭95之1 號建物）亦為被告戊○○所有，占用系爭土地如附
    圖所示Β部分（面積69.8平方公尺），現為被告己○○占有
    使用中，均無合法權源，迭經原告請求返還，均未置理，為
    此依民法第767 條、第821 條之規定，請求被告庚○○、己○○應分別自系爭95號建物、95之1 號建物遷出，被告戊○○應拆除其所有之前開2 建物，並將系爭土地占用部分返還
    原告及其他共有人。又被告戊○○無權占用系爭土地，可獲
    得相當於租金之不當得利，爰另依民法第179 條之不當得利
    法律關係，請求被告戊○○給付原告自99年3 月8 日「追加
    暨變更聲明狀」繕本送達被告戊○○之日起回溯5 年期間，
    及前開書狀送達被告戊○○之翌日起算，按申報地價10% 計
    算之不當得利金。並聲明：(一)被告庚○○應自系爭土地上如
    附圖所示Α部分面積74.54 平方公尺（門牌號碼為臺北市○○區○○路95號）遷出，並將建物內所有物品騰空。(二)被告
    己○○應自系爭土地上如附圖所示B 部分面積69.8平方公尺
    （即門牌號碼為臺北市○○區○○路95之1 號）遷出，並將
    建物內所有物品騰空。(三)被告戊○○應將坐落於系爭土地上
    如附圖所示Α部分（面積74.54 平方公尺）及Β部分（面積
    69.8平方公尺）建物拆除，並將上開建物占用之土地返還原
    告及其他共有人。(四)被告戊○○應給付原告2 萬8,868 元，
    及自原告「追加暨變更聲明狀」繕本送達被告戊○○之翌日
    起至返還土地之日止按月給付原告480 元。(五)願供擔保，請
    准宣告假執行。
二、被告則以：系爭土地原係由陳丕及訴外人陳港、陳有財、陳
    天助及陳武雄等5 人共有，陳港應有部分為4 分之1 。陳港
    於37年2 月24日過世後，基於當時重男輕女，遺產傳子不傳
    女之觀念，被告戊○○即認陳港於系爭土地之應有部分，應
    由陳港之獨子即訴外人陳明1 人單獨繼承，是被告戊○○乃
    於53年12月18日與陳明簽訂「不動產買賣契約」，以1,500
    元之價款購買系爭土地原屬陳港之應有部分，並經系爭土地
    當時之共有人陳有財見證。是系爭土地早已於53年間，由被
    告戊○○以買賣之方式價購取得。又被告戊○○於購買系爭
    土地後，即在其上建築系爭95號、95之1 號建物，並分別無
    償借予被告庚○○、己○○使用，是被告絕非無權占用系爭
    土地。再者，原告係陳明大姊之媳婦，且被告已在系爭土地
    上建屋居住長達40餘年，原告不可能不知悉系爭土地早已由
    被告戊○○取得且有權使用之事實，故原告應非屬信任土地
    登記之善意第三人。另原告訴請被告戊○○返還不當得利部
    分，因被告戊○○並非無權占有，本無不當得利可言，且被
    告戊○○早於72年間，即搬遷至現居住之臺北市○○區○○
    路201 號房屋，未占有使用系爭土地已逾26年以上之時間，
    原告請求被告戊○○返還最近5 年及至返還土地之日止之不
    當得利，即非有理。又依系爭土地登記謄本之記載，原告係
    於98年4 月6 日買受系爭土地應有部分，於98年5 月1 日完
    成所有權移轉登記，其請求被告戊○○給付最近5 年期間之
    不當得利，顯已逾實際取得系爭土地權利之時間。再原告既
    已請求被告戊○○拆除系爭95號、95之1 號建物，並將土地
    返還予全體共有人，顯已包括將前開房屋騰空並予遷出之事
    實，乃原告復請求被告庚○○、己○○將上開房屋騰空遷讓
    ，顯係重複請求，亦無權利保護必要等語為辯。並聲明：(一)
    原告之訴駁回。(二)如受不利益之判決，被告願供擔保，請准
    宣告免為假執行。
三、兩造不爭執事項（本院卷第116 頁本院99年4 月2 日言詞辯
    論筆錄）：
  (一)原告為系爭土地之共有人，其應有部分為4 分之1 ，依系爭
    土地登記謄本之記載，係於98年5 月1 日，以買賣為登記原
    因，取得所有權（本院98年度士簡調字第503 號卷第9-10頁
    ）。
  (二)系爭95號、95之1 號建物所有權人為被告戊○○，系爭95號
    建物占用系爭土地如附圖所示Α部分面積74.54 平方公尺；
    系爭95之1 號建物占用系爭土地如附圖所示Β部分面積69.8
    0 平方公尺，且於原告「追加暨變更聲明狀」送達被告戊○○日起算回溯5 年期間，占用情形均如現狀。
  (三)系爭95號建物、95之1 號建物現分別為被告庚○○、己○○
    占有使用中。
四、按所有人對於無權占有或侵奪其所有物者，得請求返還之；
    各共有人對於第三人，得為共有人全體之利益，請求回復共
    有物，民法第767 條、第821 條分別定有明文。次按以無權
    占有為原因，請求返還不動產者，占有人對不動產所有權存
    在之事實無爭執，而僅以非無權占有為抗辯者，占有人自應
    就其取得占有係有正當權源之事實負舉證之責（最高法院85
    年度臺上字第1120號、83年度臺上字第1553號判決意旨參照
    ）。本件原告為系爭土地共有人，系爭土地如附圖所示Α部
    分（面積74.54 平方公尺），為系爭95號建物所占用；另如
    附圖所示Β部分（面積69.80 平方公尺）則為系爭95之1 號
    建物所占用，被告戊○○為系爭95號、95之1 號建物所有權
    人，系爭95號建物現為被告庚○○占有使用中，系爭95之1
    號建物現為被告己○○占有使用中，業經本院認定如上所述
    ，被告以非無權占有為抗辯，自應由被告就其取得占有係有
    正當權源之事實負舉證之責。本件被告就其占有系爭土地如
    附圖所示Α、Β部分主張有合法權源，係以其所提被告戊○○與陳明間於53年12月18日所訂立之「不動產買賣契約書」
    （本院卷第34-35 頁）為據，惟查：
  (一)系爭土地原係由陳港、陳丕、陳有財、陳天助及陳武雄等5
    人共有，陳港應有部分為4 分之1 。陳港於37年2 月24日去
    世後，原陳港所有之應有部分4 分之1 ，為陳明及訴外人翁
    陳秋菊、林寶玉、陳傳家、陳傳興共同繼承，其中陳明、翁
    陳秋菊應有部分各64分之5 ，林寶玉應有部分16分之1 ，陳
    傳家、陳傳興應有部分各64分之1 ，並於79年7 月14日辦畢
    繼承登記，有被告所提土地登記簿影本在卷可憑（本院卷第
    31-33 頁）。是陳明與被告戊○○於53年12月18日所訂立之
    「不動產買賣契約書」時，僅為陳港所遺應有部分4 分之1
    之公同共有人之1 ，其以個人名義所訂立之「不動產買賣契
    約書」，對該應有部分4 分之1 之他公同共有人，及系爭土
    地其他分別共有人，均不生效力。
  (二)次查，翁陳秋菊前揭應有部分64分之5 於88年8 月13日移轉
    登記予訴外人翁添壽，再於98年5 月1 日以買賣為原因，移
    轉登記為原告所有；林寶玉前揭應有部分16分之1 於96年4
    月17日移轉登記為訴外人簡順興所有，再於98年5 月1 日以
    買賣為原因，移轉登記為原告所有；陳傳家前揭應有部分64
    分之1 於94年5 月4 日由訴外人吳阿釵、陳志昌、陳永錫、
    陳融生共同繼承，於96年6 月7 日移轉為訴外人簡揚所有，
    陳傳興前揭應有部分64分之1 亦於96年6 月7 日移轉登記為
    簡揚所有，簡揚並於98年5 月1 日以買賣為原因，將前開應
    有部分（合計32分之1 ）移轉登記為原告所有，有本院依職
    權調取之系爭土地異動索引表在卷可憑（本院卷第72-78 頁
    ）。是原告取得系爭土地應有部分合計64分之11，全然與陳
    明無涉，被告戊○○與陳明間土地買賣契約，無從拘束原告
    。
  (三)至陳明所有系爭土地應有部分64分之5 ，固亦於98年5 月1
    日以買賣為原因，移轉登記為原告所有（本院卷第78頁），
    惟陳明與被告戊○○間之買賣契約，基於債之相對性原則，
    對原告不生效力；再者，陳明並未就系爭土地應有部分64分
    之5 移轉登記為被告戊○○所有，依民法第758 條第1 項規
    定，陳明與被告戊○○本不生物權移轉效力，是陳明於98年
    5 月1 日為土地所有權移轉時，仍為系爭土地應有部分64分
    之5 之所有權人，並非無權處分，或有登記與所有權歸屬不
    符之情，原告當然得取得該應有部分64分之5 之所有權，與
    原告是否信任土地登記之善意第三人無涉。又縱被告原係基
    於與陳明間買賣契約而占有系爭土地，惟民法就二重買賣關
    係，未設民法第425 條之類似規定，且二重買賣之先、後二
    買賣關係間本屬互斥，與先租賃、後移轉所有權之情形迥然
    有別，性質上亦無類推適用民法第425 條規定之餘地，被告
    戊○○自無從以其與陳明間之買賣契約關係，對原告主張為
    有權占有。被告庚○○、己○○更無從以無權占有之被告戊○○同意為由，對原告主張為有權占有人。
  (四)據上所述，被告就其取得系爭土地如附圖所示Α、Β部分之
    占有係有正當權源之事實，既未能舉證以實其說，自應認其
    為無權占有。
五、雖被告復以：原告既已請求被告戊○○拆除系爭95號、95之
    1 號建物，並將土地返還予全體共有人，顯已包括將前開房
    屋騰空並予遷出之事實，乃原告復請求被告庚○○、己○○
    將上開房屋騰空遷讓，顯係重複請求，亦無權利保護必要云
    云。惟：
  (一)民法第767 條所有權物上請求權之相對人，包括直接占有人
    及間接占有人（最高法院87年度臺上字第946 號、78年度臺
    上字第1985號判決意旨參照）。本件原係被告戊○○於系爭
    土地上建築房屋而占有如附圖所示Α、Β部分土地，經被告
    戊○○分別將系爭95、95之1 號建物貸與被告庚○○、己○○使用，被告庚○○、己○○因而分別直接占有使用系爭土
    地如附圖所示Α、Β部分，依前揭說明，被告庚○○、己○○自為民法第767 條所有權物上請求權之相對人。
  (二)又按確定判決，除當事人外，對於訴訟繫屬後為當事人之繼
    受人者，及為當事人或其繼受人占有請求之標的物者，亦有
    效力。民事訴訟法第401 條第1 項定有明文。是依前開條文
    反面解釋，訴訟繫屬前非為當事人占有請求之標的物者，即
    非既判力效力所及之人。系爭95、95之1 號建物於本件原告
    起訴前，即由被告戊○○分別無償提供被告庚○○、己○○
    占有使用中，被告庚○○、己○○與被告戊○○間應分別成
    立使用借貸關係，非為被告戊○○占有請求標的之占有輔助
    人，自非原告與被告戊○○間判決效力所及之人，如未訴請
    遷讓，自無從聲請強制執行排除其占有，是原告併以庚○○
    、己○○為被告訴請遷讓，自難謂無權利保護必要。
六、至原告訴請被告戊○○給付不當得利部分：
  (一)按無法律上之原因而受利益，致他人受損害者，應返還其利
    益；不當得利之受領人，依其利益之性質或其他情形不能返
    還者，應償還其價額，民法第179 條、第181 條但書分別定
    有明文。又按無權占用他人之土地，可能獲得相當於租金之
    利益為社會通常之觀念，而土地所有人因此受有相當於租金
    之損害，自得依民法第179 條前段之規定，請求相當於租金
    之不當得利（最高法院61年臺上字第1695號判例意旨參照）
    。被告戊○○無權占用系爭土地業經本院認定如上所述，其
    受有使用、收益上開土地之利益，致原告無法取得應歸屬於
    己之利益而受有損害，並無法律上之原因，原告訴請被告給
    付不當得利，自屬有據。
  (二)次按租用基地建築房屋，其租金以不超過土地申報總價額年
    息百分之十為限，土地法第105 條、第97條規定甚明。又所
    謂土地之總價額，土地法施行法第25條規定，依法定地價；
    而法定地價，依土地法第48條規定，係為土地所有人依該法
    規定所申報之地價。查系爭土地坐落北投區山區房舍聚集處
    ，面對山區窄巷；現係被告戊○○築屋提供其子庚○○、己○○做為住家使用，系爭95、95之1 號建物均為兩層樓（本
    院卷第50-51 頁勘驗筆錄）；系爭土地地目為「建」，土地
    公告現值為每平方公尺5,300 元等土地之位置、工商業繁榮
    程度、被告利用基地之經濟價值及所受利益等因素，本院認
    前開土地租金以申報地價年息5%計算為相當，原告主張應以
    申報地價10% 計算，尚屬過高。
  (三)從而，原告就98年5 月1 日取得系爭土地應有部分4 分之1
    後，至原告「追加暨變更聲明狀」繕本送達被告戊○○之日
    （99年3 月9 日）期間之不當得利2,463 元，及自99年3 月
    10日起，至被告戊○○返還系爭土地之日止，按月以241 元
    計算之不當得利（計算式詳如附表），為有理由，應予准許
    。至原告請求98年4 月30日（含當日）以前之不當得利部分
    ，因原告於其時尚非系爭土地之共有人，自非因被告戊○○
    占用系爭土地而受有損害之人，其請求於法尚有未合，非得
    准許。
  (四)雖被告戊○○另辯稱：被告戊○○早於72年間，即搬遷至現
    居住之臺北市○○區○○路201 號房屋，未占有使用系爭土
    地已逾26年以上之時間云云。惟查，被告戊○○所有之系爭
    95、95之1 號建物坐落並占用系爭土地如附圖所示Α、Β部
    分，建物所有權人當然受有土地作為房屋基地使用之利益，
    被告亦因前開建物坐落其上無法使用收益而受有損害，與被
    告戊○○是否直接占有使用他獨立不動產即系爭95、95之1
    號建物無涉。況如前所述，被告戊○○將前開建物貸與被告
    庚○○、己○○使用，亦係被告戊○○就系爭房屋之使用收
    益內容，被告戊○○仍間接占有系爭95、95之1 號建物及坐
    落之基地，被告戊○○執上開情詞為辯，自屬無據。
六、從而，原告本於前揭原因事實，依民法第767 條規定，請求
    (一)被告庚○○應自坐落系爭土地如附圖所示Ａ部分（面積74
    .54 平方公尺）即系爭95號建物遷出，並將建物內所有物品
    騰空；(二)被告己○○應自坐落前項地號土地上，如附圖所示
    Ｂ部分（面積69.8平方公尺）即系爭95之1 號建物遷出，並
    將建物內所有物品騰空；(三)被告戊○○應將如第(一)(二)項所示
    之建物拆除，並將建物所占用坐落系爭土地如附圖所示Ａ部
    分（面積74.54 平方公尺）、Ｂ部分（面積69.8平方公尺）
    土地返還原告及其他全體共有人；另依不當得利法律關係，
    請求被告戊○○給付原告2,463 元，及自99年3 月10日起，
    至被告戊○○返還系爭土地之日止，按月給付原告241 元，
    為有理由，應予准許。逾上開准許部分之請求，即為無理由
    ，應予駁回。
七、兩造陳明願供擔保，聲請宣告假執行或免為假執行，經核原
    告勝訴部分，合於法律規定，爰分別酌定相當之擔保金額宣
    告之；至原告其餘假執行之聲請，因訴之駁回而失所依據，
    不予准許。
八、本件事證已臻明確，其餘兩造主張、陳述暨所提之證據，經
    審酌均與本院前揭判斷不生影響，爰不一一詳予論述，附此
    敘明。
九、據上論結，原告之訴為一部有理由，一部無理由，依民事訴
    訟法第79條、第85條第1 項後段、第390 條第2 項、第392
    條第2 項，判決如主文。
中    華    民    國    99    年    4     月    16    日
                  民事第一庭  法  官  王本源
以上正本證明與原本無異。
如對本判決上訴，應於判決送達後20日內向本院提出上訴狀。
中    華    民    國    99    年    4     月    20    日
                              書記官  陳淑女
附表（單位：新臺幣/元）
(一)占用面積：
  74.54+69.80=144.34
(二)98年5月1日至99年3月9日期間給付金額
  (1)98年5月1日至98年12月31日期間（8月）
    1600（元/ 平方公尺，申報地價）×144.34×1/4 （原告應
    有部分）×5%×8/12=1925 （元以下四捨五入，下同）
  (2)99年1月1日至99年3月9日期間（68日）
    1600×144.34×1/4 ×5%×68/365=538
    (1)+(2)= 2463
(三)?99年3月10日後按月給付金額
  1600×144.34×1/4 ×5%×1/12=241

司法院資訊處製作；財團法人民間司法改革基金會備份。
